【裁判字號】    98,上訴,1022
【裁判日期】    981102
【裁判案由】    重利
【裁判全文】
臺灣高等法院臺南分院刑事判決        98年度上訴字第1022號
上 訴 人  臺灣臺南地方法院檢察署檢察官
被上訴人
即 被 告  甲○○
          丙○○（原名陳彥而）
          乙○○
上列上訴人因被告等重利案件，不服臺灣臺南地方法院98年度訴
字第320號中華民國98年8月26日第一審判決（起訴案號：97年度
偵字第4984號），提起上訴，本院判決如下：
    主  文
上訴駁回。
    理  由
一、依刑事訴訟法第350條、第361條、第362條、第367條規定，
    不服地方法院之第一審判決而上訴者，須提出上訴書狀，並
    應敘述具體理由，為上訴必備之程式；其所提出之書狀未敘
    述上訴理由，或僅曾以言詞陳述上訴理由者，均應於上訴期
    間屆滿後20日內補提理由書於第一審法院。第一審法院經形
    式審查，認逾期未補提上訴理由者，應定期間先命補正；逾
    期未補正者，為上訴不合法律上之程式，應以裁定駁回。倘
    已提出上訴理由，但所提非屬具體理由者，則由第二審法院
    以上訴不合法律上之程式，判決駁回。而所謂具體理由，必
    係依據卷內既有訴訟資料或提出新事證，指摘或表明第一審
    判決有何採證認事、用法或量刑等足以影響判決本旨之不當
    或違法，而構成應予撤銷之具體事由，始克當之（例如：依
    憑證據法則具體指出所採證據何以不具證據能力，或依憑卷
    證資料，明確指出所為證據證明力之判斷如何違背經驗、論
    理法則）；倘僅泛言原判決認定事實錯誤、違背法令、量刑
    失之過重或輕縱，而未依上揭意旨指出具體事由，或形式上
    雖已指出具體事由，然該事由縱使屬實，亦不足以認為原判
    決有何不當或違法者（例如：對不具有調查必要性之證據，
    法院未依聲請調查亦未說明理由，或援用證據不當，但除去
    該證據仍應為同一事實之認定），皆難謂係具體理由，俾與
    第二審上訴制度旨在請求第二審法院撤銷、變更第一審不當
    或違法之判決，以實現個案救濟之立法目的相契合，並節制
    濫行上訴（ 最高法院97年度台上字第892號刑事判決意旨參
    照）。
二、檢察官上訴意旨略以：
（一）被告甲○○除矢口否認犯行外，其係萬通當鋪之登記名義
      負責人，亦為實際負責人，並每月分得萬通當鋪營利之盈
      餘；又甲○○於警詢中自承有關利息與倉棧費的計算方式
      ，足徵其知悉萬通當鋪之營運方式；證人即同案被告丙○○證述甲○○出資高達數百萬元，每月分得盈餘達十數萬
      ，平日會聽取丙○○報告貸款情況，亦知悉用以借貸之車
      輛可供借貸者留用等情，足見甲○○涉案程度之重，原審
      量刑過輕，且不應予以緩刑。
（二）被告丙○○、乙○○矢口否認犯行，且參渠等討債手法，
      涉及危害證人丁○○之安全與強取機車等情事，則有證人
      戊○○、丁○○歷次證述可稽，原審量刑未予斟酌，爰據
      告訴人之請求，依法提起上訴云云。
三、經查：
（一）甲○○係經營原設於臺南市○區○○路4段552之1號 「萬
      通當舖」之負責人，陳彥而係該當舖之總經理，乙○○係
      該當舖之員工，負責估價、放款、催收利息等工作，渠等
      竟基於乘他人急迫貸以金錢，而取得與原本顯不相當重利
      之概括犯意聯絡，刊登「原車可用，免留車」之廣告，戊○○因急需用錢而前往「萬通當舖」借款，而於(1)民國(
      下同)95年2月7日以戊○○所提供之車號UN6-625號機車典
      當借款新臺幣（下同）2萬元。(2)95年2月20日以同一機車
      典當借款1萬元。(3)95年2月28日以戊○○所有之車號L8V-
      221號機車典當借款2萬元。(4)95年3月7日以車號L8V-221
      號機車典當借款1萬元。(5)95年3月13日以車號L8V-221號
      機車典當借款1萬元。戊○○除提供上開機車之行車執照
      外，再簽立同額之本票、押當車輛借用保管切結書、當票
      、讓渡書以貸得上開金錢。惟因戊○○尚需用車，上開車
      輛仍交由戊○○繼續使用（即「原車使用」之方式），上
      開機車實際上均未因質押而交付予萬通當舖，甲○○、陳
      彥而明知此種放貸方式不符合質當行為，並不適用當舖業
      法之規定，竟趁戊○○急用金錢之際，按月收取月利率4%
      之利息及借款金額5%之倉棧費以之為全部之利息（換算年
      利率高達108﹪），變相連續3個月向戊○○收取與原本顯
      不相當之重利。
（二）
    １前述萬通當舖與證人戊○○間之借貸方式，業據被告丙○○、乙○○二人於警詢、檢察官偵訊及原審審理時坦承不
      諱，並有證人戊○○、丁○○於警詢、偵查及原審審理時
      指述綦詳，且有被告及借款人於警詢時分別提出之萬通當
      舖營利事業登記證一份、當舖公告一份、萬通當舖借款登
      記資料一份、戊○○及丁○○分別簽立之本票五紙、押當
      車輛借用保管切結書一份、臺灣臺南地方法院95年度南簡
      字第2288號民事簡易判決書一份等影本附於警卷足稽，足
      見被告丙○○、乙○○等人所為前開自白，確與事實相符
      而堪採信。
    ２又所謂當舖業，指依法申請許可，專以經營「質當」為業
      之公司或商號。又所謂「質當」係指持當人以動產為擔保
      ，並交付於當舖業，向其借款，支付利息之行為（參見當
      舖業法第3條第1款、第4款） 。倘當舖業者，假當舖之名
      對外放款，但實際上並未依（當時有效之）當舖業管理規
      則或（90年6月6日公布之）當舖業法規定，收受借款人交
      付之動產，而貸以金錢收取利息、費用者，該行為即與一
      般錢莊無異，其收取之利息及巧立名目之費用，如與原本
      顯不相當，即該當於刑法之重利罪（最高法院96年度台上
      字第1825號判決意旨參照）。本件被告丙○○、乙○○雖
      以萬通當舖為名，貸款予戊○○，但實際上並未收受借款
      人戊○○所交付之機車，亦未交付當票予借款人，甚且按
      期向借款人收取利息（包含四分利息及五分之倉棧費）等
      情，已據借款人戊○○於警詢、檢察官偵訊及原審審理時
      證述甚明，足見此部分借貸，並非當舖業之「質當」行為
      。被告純係利用當舖之名義貸以金錢，除向借款人收取利
      息外，並假藉倉棧費之名，再加收金錢（蓋當舖業除計收
      利息及倉棧費外，不得收取其他費用，且倉棧費之最高額
      不得超過收當金額百分之五，此於當舖業法第20條定有明
      文。依文義觀之，倉棧費之最高額，係以收當金額百分之
      五做為最上限，而非規定每月均得收取收當金額百分之五
      作為倉棧費，條文明白規定係指當次收當所能收取之倉棧
      費最高額即收當金額百分之五，不論當舖業者係一次收取
      或分月收取，總之，當次收當所收取之倉棧費總額不能高
      於收當金額百分之五，乃被告向附表一所示借款人除按月
      收取四分利息外，竟仍「按月」收取收當金額百分之五之
      倉棧費，已與前揭當舖業法規定文義明顯不合，渠等背於
      前揭條文額外向借款人收取之倉棧費，其性質當與利息無
      異，僅是被告假借「倉棧費」名義為之而已。於此情形，
      借款人所交付之全部金錢，自屬因借款而支付之對價，均
      為利息 。其年息既高達百分之108，自屬與原本顯不相當
      之重利。
    ３次按刑法之重利罪，係以乘人急迫、輕率或無經驗，貸以
      金錢或其他物品而取得與原本顯不相當之重利為構成要件
      ；是所取得之利息，是否與原本顯不相當，應就本金、利
      率、時間核算並審酌當地經濟狀況，比較社會上一般債務
      之利息，是否顯有特殊之超額以決定之（最高法院93年度
      台上字第509號判決可參） 。是當舖業者如依前開當舖業
      管理規則、當舖業法之規定收當財物，並依前開規定收取
      利息及費用，縱收取之利息較一般民間借款利率為高，因
      屬依法令之行為，而得阻卻違法。惟當舖業者如僅係以當
      舖名義對外放款，但實際上並未依當舖業管理規則、當鋪
      業法之規定收受持當人交付之動產，或收受他人典當之動
      產，而不依法律之規定收取利息、費用，則其貸與他人金
      錢收取利息，與一般錢莊無異，是該部分收取利息，如與
      原本顯不相當者，即該當於刑法重利罪，不得謂係依法令
      之行為而阻卻違法。本件被告雖以經營萬通當舖為名貸與
      款項，惟其接受借款人戊○○之借款請求，實際上並未收
      受借款人戊○○交付機車，且未交付當票予借款人等情，
      已據借款人戊○○於警詢、偵訊及原審審理時指述綦詳，
      足見被告借款予戊○○並非當舖業「質借典當」之行為，
      自均無從適用廢止前當舖業管理規則規定得收取 9分月息
      ，或現行當舖業法規定得收取4分月息 （年息百分之48）
      、倉棧費5分之餘地。易言之 ，被告假借當舖收取倉棧費
      之名，按借款金額每月加收借款金額5分之金額 ，因均屬
      收取借款人為借款而支付之對價，自應計入利息，而被告
      借款予戊○○，收取之月息為9%，換算年息計算即為108%
      ，與原本均顯不相當，自難認係合於當舖業法之規定而謂
      不成立重利罪名。
    ４雖被告丙○○、乙○○辯稱：渠等對借款人戊○○都有清
      楚告知借貸利息及收取倉棧費情事，借款人戊○○都是明
      瞭後才借貸，甚且借款人不止借一筆，哪有利用其急迫可
      言？則縱被告有重利借貸，亦與刑法重利罪之構成要件顯
      不相當云云，然查，被告乘借款人戊○○急迫時貸予金錢
      ，已據借款人戊○○於警、偵訊及原審審理時分別指訴綦
      詳，其中證人戊○○之弟生病及自己發生車禍需住院等相
      關費用本身即具有急迫性，自不待言，且證人確因見萬通
      當舖懸掛「原車可用」之招牌而進入該當舖借款，縱借款
      人戊○○於借款當時未向被告二人說明借貸急迫情事，然
      被告收取之借款利息經換算週年利率為百分之108 ，明顯
      高過民法第205條所定之週年利率百分之20約5倍之多，亦
      較民間借貸至多為月息2、3分之情況為高，均足證被告乃
      係乘借款人戊○○急需現金周轉之人急迫情況而收取顯不
      相當之重利至明。綜上，被告丙○○、乙○○等確係乘借
      款人戊○○急迫而貸以金錢，並取得與原本顯不相當之重
      利。
    ５至被告甲○○雖否認有何參與萬通當舖營運事務，然查其
      於警詢時已明確表明：伊有實際參與萬通當舖之營運，只
      是平日當舖所有事務都授權予被告丙○○處理，由被告丙○○每月再向伊報告當舖營運狀況，至於萬通當舖營運方
      式是客人以動產，例如車輛、手錶、金飾等物至店內經評
      估後依現值金額內核以質押借款，收息方式是月利率百分
      之四、倉棧費百分之五計算等語，嗣於檢察官偵訊亦稱：
      「我開設萬通當舖已經有四年了，我都把當舖的事務交給
      陳彥而（即被告丙○○）去處理。」等語；而被告丙○○
      於檢察官偵訊時亦結證稱：萬通當舖是由被告甲○○出資
      設立，被告甲○○出資金額伊不清楚，伊只是受雇於被告
      甲○○，伊的薪水是按典當人的借款金額抽成，伊所抽成
      數是兩成七。此外，萬通當舖所借出款項之資金來源亦大
      部分來自被告甲○○，被告甲○○也知道萬通當舖在借款
      的時候，我們可以應借款人的要求，將借款人所質押的機
      車於同一時間交付給借款人使用等語，再輔之營利事業登
      記證上記載萬通當舖負責人為被告甲○○等情觀之，被告
      甲○○雖非實際參與萬通當舖每一件之借貸業務，但其不
      僅為該當舖登記負責人，更為當舖資金之提供人，就當舖
      營運業務有每月聽取受雇之經理即被告丙○○之營運簡報
      ，並就當舖營利所得收取大部分之淨利，且其就當舖對借
      款人收取之利息以及有無收當等情，知之甚詳，自屬該當
      舖之實際負責人。準此，本件事證已臻明確，被告三人均
      應依法論科。
（三）原審法院以被告甲○○、丙○○、乙○○三人所為，均係
      犯刑法第344條之乘他人急迫貸以金錢 ，而取得與原本顯
      不相當之重利罪。又被告等就上開犯行間，有犯意聯絡及
      行為分擔，均應論共同正犯。至於被告先後多次乘借款人
      戊○○急迫貸以金錢，而取得與原本顯不相當之重利犯行
      ，時間緊接，所犯又係構成要件相同之罪名，均顯係基於
      概括犯意反覆為之，為連續犯，均應依修正前刑法第56條
      之規定以一罪論，並分別加重其刑。爰審酌被告甲○○年
      歲已大、素行尚佳，至被告丙○○、乙○○正值年輕力壯
      ，三人不思以正當途徑牟取利益，竟利用他人急迫用錢之
      際，以高利貸予現款，固使借款人得以暫時獲得現款籌用
      ，然因此背負高額利息，於其等缺錢孔急之情形下，如何
      支應龐大之利息，且累計利息過久仍未及償付本金，則所
      支付之利息（年息百分之108）將超過本金金額 ，無異雪
      上加霜，且借款人於背負龐大金錢債務壓力之下，容易衍
      生額外之家庭、社會問題，進而影響借款人之生活，惟念
      及被告犯罪手段平和，所貸款項尚非鉅額，但否認重利犯
      行，犯後態度未臻良好暨其等犯罪次數、時間、動機、目
      的等一切情狀，量處甲○○、丙○○各有期徒刑3月 ，乙○○有期徒刑2月 ，並諭知易科罰金之折算標準，以示懲
      儆 。又被告等犯罪時間在中華民國96年4月24日以前，合
      於減刑條件，爰依中華民國96年罪犯減刑條例第2條第1項
      第3款之規定，各減其刑期二分之一 ，並諭知易科罰金之
      折算標準。末查，被告甲○○未曾受有期徒刑以上刑之宣
      告等事實 ，有臺灣高等法院被告全國前案紀錄表1份在卷
      可按，審酌被告年歲已大、行動不便，生活需家人扶持等
      情，認以被告甲○○經此教訓，當知警惕而無再犯之虞，
      綜核各情，認所宣告之刑，以暫不執行為適當，依修正後
      刑法第74條第1項第1款規定 ，併予宣告緩刑2年，以啟自
      新。茲原審法院已詳敘認定被告犯罪事實之證據、理由及
      量刑依據，從形式上予之審查，並無違背法令之情形。
（四）上訴人臺灣臺南地方法院檢察署檢察官提起上訴，僅泛以
      被告甲○○涉案程度之重，被告三人否認犯行且討債手法
      惡劣等情，指摘原審量刑過輕，且不應予甲○○緩刑。然
      原審法院業已考量被告甲○○之涉案情形而論以共犯，亦
      將被告三人否認重利犯行，犯後態度未臻良好之情形納為
      量刑依據，已如上述。至於被告三人向丁○○討債所涉之
      恐嚇等罪嫌，另經臺灣臺南地方法院檢察署檢察官以97年
      度偵字第4984號予以不起訴處分確定，原審復審酌被告三
      人犯罪手段平和、所貸款項尚非鉅額等一切情狀，量處上
      開之刑，均未悖於罪刑相當原則，洵無過輕之違誤；又被
      告甲○○因年歲已大、行動不便，生活需家人扶持，原審
      以其經此教訓，當知警惕而無再犯之虞，認所宣告之刑，
      以暫不執行為適當而諭知緩刑，尚無裁量權濫用之虞。本
      件上訴理由並非依據卷內訴訟資料或提出新事證，具體指
      摘原審判決關於採證認定事實、適用法律或量刑有何違法
      或不當之處。依首揭說明，本件上訴不合上訴之法定要件
      ，應予駁回，並不經言詞辯論為之。
四、依刑事訴訟法第367條前段、第372條，判決如主文。
中    華    民    國    98    年    11    月    2     日
                    刑事第三庭  審判長法  官  陳義仲
                                      法  官  宋明中
                                      法  官  蔡勝雄
以上正本證明與原本無異。
檢察官如不服本判決應於收受本判決後十日內向本院提出上訴書
，其未敘述上訴理由者並得於提起上訴後十日內向本院補提理由
書。
被告不得上訴。
                                      書記官  汪姿秀
中    華    民    國    98    年    11    月    2     日


司法院資訊處製作；財團法人民間司法改革基金會備份。
